【裁判字號】    96,簡上,735
【裁判日期】    970129
【裁判案由】    詐欺
【裁判全文】
臺灣板橋地方法院刑事判決             96年度簡上字第735號
上  訴  人
即  被  告  甲○○
上列上訴人即被告因詐欺案件，不服本院96年度簡字第2906號中
華民國96年7 月9 日第一審判決（聲請案號：96年度偵字第7330
號），提起上訴及移送併案審理（臺灣臺北地方法院檢察署96年
度偵字第14188 號），本院管轄之第二審合議庭判決如下：
    主  文
原判決撤銷。
甲○○幫助意圖為自己不法之所有，以詐術使人將本人之物交付
，處有期徒刑陸月，如易科罰金，以新臺幣貳仟元折算壹日。減
為有期徒刑參月，如易科罰金，以新臺幣貳仟元折算壹日。
    事  實
一、甲○○依其智識程度明知金融機構帳戶之存摺、提款卡及密
    碼係供自己使用，攸關個人債信，甚為重要，如同時交付他
    人，可預見該存摺、提款卡可能用於遂行財產上犯罪之目的
    ，猶不違背其本意，而基於幫助詐欺取財之犯意，竟於民國
    95 年12 月25日15時許，在臺北縣新莊市新海橋附近，將其
    所申辦之彰化商業銀行北新分行帳號00000000000000000 號
    帳戶（下稱彰銀帳戶）及安泰商業銀行新店分行帳號000000
    00000000號帳戶（下稱安泰帳戶）之存摺、提款卡、密碼、
    印章各1份交予真實姓名年籍資料不詳、自稱「林經理」成
    年男子所託收之快遞人員，而「林經理」取得上開存摺、提
    款卡等物後，即將之交予其所屬之詐欺集團使用，供被害人
    匯款、詐欺集團成員領款之用；嗣於同年月27日某時許，該
    詐欺集團成員撥打電話予林枝成並佯稱：「伊為林枝成慣稱
    姊姊之友人，急需借用現金新臺幣（下同）20,000元」云云
    ，致林枝成信以為真而陷於錯誤，隨即於翌日即同年月28日
    某時許，至基隆市第二信用合作社七堵分行，臨櫃匯款
    20,000元至甲○○前開彰銀帳戶內，旋即遭該詐欺集團成員
    提領一空；及於96年1月4日上午10時許，該詐欺集團成員撥
    打電話予林霈蓉並佯稱：「伊為友人林容秀，急需借用現金
    」云云，致林霈蓉信以為真而陷於錯誤，隨即於同日13時許
    ，至臺北市中山區○○○路○段142號郵局，臨櫃匯款30,000
    元至甲○○前開安泰帳戶內，旋即遭該詐欺集團成員提領一
    空；迨林枝成、林霈蓉事後查證，始知受騙，並報警處理，
    經警循線查獲上情。
二、案經基隆市警察局移送臺灣板橋地方法院檢察署檢察官偵查
    後聲請簡易判決處刑及林霈蓉訴由臺北縣政府警察局新店分
    局報告臺灣臺北地方法院檢察署檢察官偵查後移送併案審理
    。
    理  由
壹、程序方面有關證據能力部分：刑事訴訟法第159 條第1 項雖
    規定，被告以外之人於審判外之言詞或書面陳述，除法律有
    規定外，不得作為證據。惟同法第159 條之5 明定：「被告
    以外之人於審判外之陳述，雖不符前4 條之規定，而經當事
    人於審判程序同意作為證據，法院審酌該言詞陳述或書面陳
    述作成時之情況，認為適當者，亦得為證據。」、「當事人
    、代理人或辯護人於法院調查證據時，知有第159 條第1 項
    不得為證據之情形，而未於言詞辯論終結前聲明異議者，視
    為有前項之同意。」，其立法理由在於傳聞證據未經當事人
    之反對詰問予以核實，乃排斥其證據能力。惟當事人如放棄
    對原供述人之反對詰問權，於審判程序表示同意該等傳聞證
    據可作為證據，此時，法院除認該傳聞證據欠缺適當性外，
    自可承認其證據能力。又當事人、代理人或辯護人於調查證
    據時，知有刑事訴訟法第159 條第1 項不得為證據之情形，
    卻表示「對於證據調查無異議」、「沒有意見」等意思，而
    未於言詞辯論終結前聲明異議者，應視為已有將該等傳聞證
    據採為證據之同意，最高法院93年度台上字第3533號、94年
    度台上字第2976號判決亦採同一見解。經查：本案被告及檢
    察官於本院審判期日，對於下列經本院調查之證據方法，均
    表示對證據能力不爭執，復於審判期日就本院一一提示之前
    揭證據方法於言詞辯論終結前，均亦未就所調查之證據主張
    有刑事訴訟法第159 條第1 項不得為證據之情形，是參照上
    開說明要旨，本案經調查之證據，均有證據能力，合先敘明
    。
貳、實體方面：
一、訊據被告甲○○固坦承伊於上開時、地，將前揭彰銀及安泰
    銀行帳戶之存摺、提款卡、密碼等物交予林經理之事實，惟
    矢口否認有何幫助詐欺取財之犯行，並辯稱：因伊友人丙○
    ○介紹林經理幫伊辦理貸款，林經理說需辦薪資轉帳，伊始
    將前揭帳戶之存摺、提款卡、密碼等物寄交予林經理，伊並
    不知林經理將該帳戶供作詐欺取財之用，伊並無幫助詐欺取
    財之犯意云云置辯。
二、經查：
(一)、被害人林枝成及告訴人林霈蓉分別於上開時間，接獲詐欺集
    團電話佯稱係其友人急需用錢云云，致渠等陷於錯誤，而先
    後匯款至被告前揭彰銀及安泰帳戶內，並旋即遭該詐欺集團
    成員提領一空之事實，此為被告所不爭執，並據被害人林枝
    成及告訴人林霈蓉於警詢時指述明確，並有基隆市第二信用
    合作社跨行匯款回條聯、郵政跨行匯款申請書各1 紙、被告
    前揭彰銀帳戶之開戶基本資料暨存摺存款- 交易明細查詢、
    被告前揭安泰帳戶之印鑑卡各1 份（詳見臺灣板橋地方法院
    檢察署96年度偵字第7330號偵查卷〈下稱乙○卷〉第20、27
    至32頁、臺灣臺北地方法院檢察署96年度偵字第14188 號偵
    查卷〈下稱北檢卷〉第9 、11、12頁）在卷可稽。是被告前
    揭帳戶遭詐欺集團使用，供作被害人匯款及詐欺集團成員取
    款用之事實，堪予認屬實。
(二)、被告將前揭彰銀及安泰帳戶之存摺、提款卡、密碼全數交予
    他人之事實，業據被告迭於警詢、偵訊及本院訊問時坦承明
    確。至被告雖辯稱：伊因辦理貸款，林經理說要辦薪資轉帳
    ，才將前揭帳戶之存摺、提款卡、密碼交予林經理辦理云云
    ，不足採信之理由：
１、被告雖供稱：伊將合作金庫、彰銀及安泰帳戶寄交予林經理
    云云，然縱認辦理貸款需有薪資轉帳證明，何以一次交付3
    個帳戶？且觀諸該彰銀帳戶之交易明細可知，該帳戶自95年
    1 月起至同年9 月間已有薪資轉帳之記錄，何需再辦理同一
    帳戶或其他帳戶之薪資轉帳，供貸款之用？
２、再衡諸一般常情，個人無論自行或委請代辦公司向金融機構
    申辦貸款，除親自填寫貸款申請書外（至少須在申請書上親
    自簽名），縱須薪資證明，亦只須交付在職證明、所得證明
    等資料即可，而無須交付存摺、提款卡及密碼等物，且多數
    金融機構在審核申請案件時甚至會要求申請人前來對保，此
    乃眾所週知之事，且正常人若如被告般將金融帳戶存摺、提
    款卡、密碼等個人重要物品交給他人，必定會先確認該人之
    身分後，始放心將上開重要物品交給該人，惟被告供稱：伊
    只有林經理的電話，都用電話聯繫等語，被告竟對該自稱林
    經理之真實姓名年籍資料全然不知，此與常情不符。
３、另證人丙○○雖於本院審理時到庭具結證稱：伊留林經理電
    話給被告，由被告自行跟林經理聯繫，因被告說他需要辦理
    貸款云云（詳見本院卷第100 頁），核與被告前開辯解相合
    。惟證人丙○○於本院審理時先證稱：我做保險業務員，留
    電話給林經理，我在路上認識林經理，他說他做銀行貸款，
    問我有無需要辦貸款云云（詳見本院卷第99頁），惟參酌證
    人丙○○以被告身分於警詢時供稱：報紙刊登廣告的林先生
    說要申辦，幫忙做薪資轉帳證明云云（詳見本院卷第45頁）
    ，以及於本院審理時改證述：我跟林經理是在網路聊天室認
    識，當時我上網找人聊天，他沒說他做什麼，他只說如果有
    需要辦貸款的話，可以找他云云（詳見本院卷第99頁），是
    證人丙○○對其究竟如何認識林經理等情之證述前後不一；
    況證人丙○○所申辦之臺中商業銀行板橋分行帳號000-0000
    00000000號帳戶之存摺、提款卡及密碼供作詐欺集團使用而
    涉犯幫助詐欺取財罪嫌，業經臺灣板橋地方法院檢察署檢察
    官以96年度偵字第20569 號聲請簡易判決處刑，由本院以96
    年度簡字第6569號刑事簡易判決處有期徒刑2 月，並得易科
    罰金，減為有期徒刑1 月，並得易科罰金確定在案，此有臺
    灣高等法院被告前案紀錄表及該判決書各1 份在卷可證，是
    證人丙○○上開證述顯係偏頗及迴護其本身及被告之詞，殊
    難逕採為有利於被告之認定。
４、又對於取得被告上開帳戶之存摺、提款卡、密碼之詐欺集團
    而言，該詐欺集團既利用該帳戶作為收取騙得款項之工具，
    且確有被害人林枝成及告訴人林霈蓉因受騙而分別匯款至前
    開帳戶內，該詐欺集團當無可能選擇一隨時可能遭帳戶所有
    人掛失而無法使用之帳戶，作為收取款項之用，否則，倘該
    詐欺集團尚未及實施詐欺犯行，甚者已實施詐欺犯行而未及
    提領詐得款項前，該帳戶所有人已先行將帳戶掛失，則該詐
    欺集團豈非徒勞無功、一無所獲？此益徵被告上開彰銀及安
    泰帳戶之存摺、提款卡等物，絕非詐欺集團以違反被告本人
    之意願所取得，而係被告自行交付予該詐欺集團成員使用，
    至屬無疑。
５、至被告另辯稱：伊將合作金庫、彰銀及安泰銀行帳戶交給林
    經理，但是後來林經理說合作金庫的不能用而退還給伊云云
    （詳見本院卷第19頁），並提出超峰快遞收送貨單及統一發
    票各1紙以資佐證，然觀諸該收送貨單及統一發票所示，均
    無相關退還合作金庫帳戶之存摺、提款卡等物之記載，無法
    證實被告前開辯解，況縱使林經理曾退還被告所交付之合作
    金庫帳戶存摺、提款卡等物，仍無礙於被告交付前開彰銀及
    安泰帳戶之存摺、提款卡及密碼而幫助該詐欺集團詐欺取財
    之犯行成立。
６、故被告辯稱：伊將上開帳戶寄給林經理辦理貸款云云，即屬
    事後卸責之詞，自不足採。
(三)、再者，任何人均可辦理金融機構之存款帳戶之存摺、提款卡
    使用，如無正當理由，實無取用他人存摺、提款卡、密碼使
    用之必要，而存摺、提款卡及密碼亦事關個人財產權益之保
    障，其專有性甚高，除非本人或與本人親密關係者，難認有
    何理由可自由流通使用該存摺、提款卡及密碼，一般人均有
    妥為保管及防止他人任意使用之認識，縱特殊情況偶需交付
    他人使用，亦必深入瞭解用途及合理性，始予提供，且該等
    專有物品如落入不明人士手中，而未加以闡明正常用途，極
    易被利用為與財產有關之犯罪工具，此為吾人依一般生活認
    知所易於體察之常識。被告對於非有正當理由，隨意要求其
    提供帳戶、提款卡及密碼之人，客觀上應可預見該人之目的
    ，係供為某筆資金之存入後再行領出，並藉以牟利之用，此
    亦為一般人本於一般認知能力均易於瞭解。又近年來電視或
    平面媒體上，常有詐騙集團利用金錢收購、租借等種種事由
    ，蒐集他人所申請之人頭帳戶，用以掩飾、隱藏，供作受詐
    騙或恐嚇之被害人匯款之帳戶再提領使用，致使警方追索犯
    罪無著之報導，此為被告知之甚詳，業據被告供述明確（詳
    見乙○卷第8 頁），且被告行為時既係心智思慮已成熟之成
    年人，此觀諸其於警詢時自承曾任保全員，教育程度為高中
    畢業等語（詳見乙○卷第4 、5 頁）甚明，是依其社會生活
    經驗及智識程度，對於將自己開設存款帳戶之存摺、提款卡
    、密碼等物交予他人，該帳戶將有可能被利用作為實行財產
    犯罪之工具一節，應有所預見及認識，被告卻猶將前揭彰銀
    及安泰帳戶之存摺、提款卡及密碼交付予不詳人士使用，雖
    未見被告有何參與詐騙被害人之行為、或於事後亦分得款項
    之積極證據，而無從認屬本件詐欺取財行為之共同正犯，然
    被告將應屬個人使用之帳戶提供予第三人使用，此即彰顯其
    幫助該他人為詐欺取財之財產犯罪之不確定故意及行為甚明
    。
(四)、綜上所述，被告交付前揭其所有之彰銀及安泰帳戶之存摺、
    提款卡、密碼予他人，主觀上已預見有幫助他人詐欺取財之
    可能性，且客觀上確有提供上揭二帳戶之存摺、印鑑章、提
    款卡及密碼資料之行為，則其確有幫助詐欺取財之不確定故
    意之事實，足堪認定屬實。故本件事證明確，被告犯行洵堪
    認定，應予依法論科。
三、按幫助犯之成立，主觀上行為人須有幫助故意，客觀上須有
    幫助行為，意即需對於犯罪與正犯有共同之認識，而以幫助
    之意思，對於正犯資以助力，而未參與實施犯罪之行為者而
    言（最高法院75年度臺上字第1509號、88年度臺上字第1270
    號判決意旨同此見解）。本件被告將其所有之前揭銀行帳戶
    存摺、提款卡交予不詳人士所屬犯罪集團用以詐騙被害人林
    枝成及告訴人林霈蓉匯入金錢，顯係基於幫助該犯罪集團犯
    詐欺取得財之犯意，且所為提供帳戶之行為非屬前開詐欺取
    財犯行之構成要件行為，足見被告係以幫助他人犯罪之意思
    ，而參與犯罪構成要件以外之行為。核被告所為，係犯刑法
    第30條第1 項前段、第339 條第1 項之幫助詐欺取財罪。又
    被告以一提供前揭2 個帳戶之存摺、提款卡、密碼之幫助行
    為，同時幫助詐欺集團成員詐得被害人林枝成及告訴人林霈
    蓉之財物，係一行為而觸犯2 個幫助詐欺取財罪，為想像競
    合犯，應從一重之幫助詐欺取財罪處斷。雖檢察官聲請簡易
    判決處刑意旨未論及被告提供其所開立之安泰帳戶之存摺、
    提款卡及密碼幫助該詐欺集團成員詐欺告訴人林霈蓉之部分
    ，惟此部分與檢察官原聲請簡易判決處刑部分（即被告提供
    其所開立之彰銀帳戶幫助該詐欺集團成員詐騙被害人林枝成
    部分），為想像競合犯之裁判上一罪關係，依審判不可分之
    原則，自為聲請簡易判決處刑效力所及，本院自得併予審理
    ，附此敘明。又被告基於幫助之犯意而為非屬詐欺取財犯行
    之構成要件行為，為幫助犯，爰依刑法第30條第2 項之規定
    ，按正犯之刑減輕之。
四、原審以被告罪證明確，予以論罪科刑，固非無見。惟：(一)被
    告除交付前揭彰銀帳戶之存摺、提款卡及密碼，供詐欺集團
    詐騙被害人林枝成外，同時交付前揭安泰帳戶之存摺、提款
    卡及密碼，供詐欺集團詐騙告訴人林霈蓉，而觸犯幫助詐欺
    罪名，且為檢察官聲請簡易判決處刑效力所及，業如前述，
    原審未及審酌，自有未洽；(二)本件被告犯罪時間係在96年4
    月24日以前，所犯合於中華民國96年罪犯減刑條例第2 條第
    1 項第3 款之規定，應予減刑，原審未及依前開規定予以減
    刑，亦有未洽。而被告猶持前開辯解否認幫助詐欺取財之犯
    行，提起上訴，為無理由，已如前述，但原審判決既有上開
    可議之處，自應由本院管轄之第二審合議庭予以撤銷改判。
    爰審酌被告將存摺、提款卡、密碼等物提供予他人使用，助
    長他人犯罪，增加被害人尋求救濟及偵查犯罪機關查緝犯罪
    之困難，危害被害人財產安全及社會治安，類此行為已嚴重
    損及社會治安，並斟酌其犯罪之動機、目的、手段、被害人
    所受損害，以及其犯後否認犯行之態度等一切情狀，量處如
    主文第2 項所示之刑，併予諭知易科罰金之折算標準，以資
    儆懲。末查被告本件幫助詐欺取財之犯罪時間為96年4 月24
    日以前，合於中華民國96年罪犯減刑條例第2 條第1 項第3
    款之減刑條件，應減其宣告刑二分之一，如主文第2 項所示
    。
據上論斷，應依刑事訴訟法第455 條之1 第1 項、第3 項、第36
9 條第1 項前段、第364 條、第299 條第1 項前段，刑法第339
條第1 項、第55條、第30條第1 項前段、第2 項、第41條第1 項
前段，刑法施行法第1 條之1 第1 項、第2 項前段，中華民國96
年罪犯減刑條例第2 條第1 項第3 款、第7 條，判決如主文。
本案經檢察官彭聖斐到庭執行職務。
中    華    民    國    97    年    1     月    29    日
                  刑事第六庭    審判長法  官  高文淵
                                      法  官  林鈺琅
                                      法  官  饒金鳳
以上正本證明與原本無異。
本件不得上訴。
                                      書記官  王春森
中    華    民    國    97    年    1     月    29    日
附錄本案論罪科刑法條全文：
中華民國刑法第339條第1項：
意圖為自己或第三人不法之所有，以詐術使人將本人或第三人之
物交付者，處5 年以下有期徒刑、拘役或科或併科1 千元以下罰
金。


司法院資訊處製作；財團法人民間司法改革基金會備份。
